【裁判字號】    97,消債更,474
【裁判日期】    980707
【裁判案由】    更生程序
【裁判全文】
臺灣嘉義地方法院民事裁定           97年度消債更字第474號
聲  請  人
即  債務人  甲○○
上列當事人聲請消費者債務清理事件，本院裁定如下：
    主  文
債務人甲○○自中華民國九十八年七月七日十二時起開始更生程
序。
命司法事務官進行本件更生程序。
    理  由
一、按債務人不能清償債務或有不能清償之虞者，得依本條例所
    定更生或清算程序，清理其債務，消費者債務清理條例第3
    條定有明文。復按債務人與金融機構協商成立者，不得聲請
    更生或清算。但因不可歸責於己之事由，致履行顯有重大困
    難者，不在此限；而本條例施行前，債務人依金融主管機關
    協調成立之中華民國銀行公會會員辦理消費金融案件無擔保
    債務協商機制與金融機構成立之協商，準用前項之規定，同
    條例第151條第5、6項亦定有明文。再按債務人無擔保或無
    優先權之債務總額未逾新臺幣1,200萬元者，於法院裁定開
    始清算程序或宣告破產前，得向法院聲請更生；法院開始更
    生程序之裁定，應載明其年、月、日、時，並即時發生效力
    ，復為同條例，第42條第1項及第45條第1項所明定。
二、本件聲請人主張：其有不能清償債務情事，前曾於民國95年
    9月間依金融主管機關協調成立之中華民國銀行公會會員辦
    理消費金融案件無擔保債務協商機制與最大債權銀行國泰世
    華商業銀行（下稱國泰世華銀行）成立協商，每月須償還26
    ,770 元，協商成立後靠配偶協助還款。聲請人及配偶均為
    建築工人，然95年12月後因大環境不景氣而收入不穩定，加
    上聲請人為肢障人士謀職不易，家庭平均收入下降，聲請人
    扣除生活開銷後實已無法履行上開協商條件，不得已於96年
    1月毀諾。另聲請人配偶於96年12月因大腸開刀後已無法工
    作，且必須由聲請人照顧，以致聲請人無法繼續從事建築工
    人之工作，聲請人直至97年8月份起方才謀得臨時看護工作
    ，每月收入約20,000元。聲請人有不可歸責於己之事由致履
    行原協商內容有重大困難，且其無擔保或無優先權之債務總
    額未逾1,200萬元，復未經法院裁定開始清算程序或宣告破
    產，爰向本院聲請更生等語。
三、經查：
(一)、聲請人主張曾於95年9月間依中華民國銀行公會會員辦理消
    費金融案件無擔保債務協商機制與最大債權銀行國泰世華銀
    行就當時之無擔保債務總額2,411,300元成立協商，協議分
    120期，利率6%，每月償還26,770元，聲請人自95年9月起開
    始繳款至96年1月即毀諾未再履行等情，有聲請人提出之協
    議書、無擔保債務還款計畫及國泰世華銀行民事陳報狀等件
    在卷可稽，堪信為真實。
(二)、聲請人主張其原從事建築工人每月收入為25,000元，現從事
    醫院或居家看護工作，每月收入約20,000元等情，顯然高於
    聲請人95、96年度綜合所得稅各類所得資料清單所示，自堪
    信為真實。
(三)、聲請人雖主張其每月生活必要支出包括：交通費600元、水
    電瓦斯費750元、勞健保費812元、伙食費10,000元（原主張
    與配偶平均分擔各5,000元，後主張因配偶手術後無法工作
    ，必須全額負擔）、生活雜支2,000元，合計15,162元等情
    ，經查：
１、按消費者債務清理條例之立法目的，乃在使陷於經濟上困境
    之消費者，得藉由更生或清算程序，清理債務，以妥適調整
    其與債權人之權利義務關係，並非幫助債務人保持其舊有之
    生活水平，故債務人果有不能清償債務或有不能清償之虞等
    情事，其生活程度自應受相當之限制，以維持一般人最低生
    活水平所需為準，否則對債權人即屬不公，應先敘明。
２、茲就聲請人所臚列其每月必要支出費用，審核如下：
(1)、聲請人主張每月電話費1,000元乙節，雖據其提出繳費收據
    為證，且聲請人表示電話費用較高係為連絡看護工作所必須
    ，惟本院審酌後仍認偏高，應以600元為合理。
(2)、聲請人主張配偶林瑞昌於96年12月進行大腸切除手術後無法
    工作乙節，有診斷證明書在卷可佐。次查聲請人子女均已成
    年，理應無須聲請人扶養。則聲請人所須負擔之伙食費應僅
    包含本人及配偶，以聲請人所主張每人每日120元計算，聲
    請人所需支出伙食費應為7,200元（計算式：120x30x2=7,20
    0）。
(3)、至於聲請人所列其餘費用即水、電、瓦斯費約750元、交通
    費600元、勞健保費812元、生活雜支2,000元等，經核尚屬
    合理，可以認列。
３、依上所列計算，聲請人每月生活必要支出應認以11,962元。
    （計算式：600+7,200+750+600+812+2,000=11,962元），則
    聲請人目前每月收入約20,000元扣除每月生活必要費用
    11,962元後，所剩餘額為8,038元，顯不足清償依前揭協商
    條件所應給付之金額每月26,770元，是債務人履行前揭協商
    之清償方案顯有重大困難乙節可以認定。
(四)、再按消費者債務清理條例之立法意旨，在於避免已陷入經濟
    上困境之消費者，於惡性循環之債務窘境中自生自滅，而衍
    生嚴重之社會問題，難以維持安定之社會經濟秩序，故為兼
    顧債權人、債務人雙方之利益，對陷於經濟上困境之消費者
    ，乃允其於消費者債務清理條例施行後，得選擇以重建型之
    更生程序或清算型之清算程序清理其債務，藉以妥適調整債
    務人與債權人及其他利害關係人間之權利義務關係，保障債
    權人獲得公平受償，並謀求消費者經濟生活之重建復甦機會
    。惟對於已與金融機構協商成立，或於本條例施行前，已依
    金融主管機關協調成立之中華民國銀行公會會員辦理消費金
    融案件無擔保債務協商機制與金融機構成立協商之債務人，
    若非因不可歸責於己之事由，致履行顯有重大困難，僅係為
    圖謀減免債務，而不為債務之履行，自有違債權契約為誠信
    契約之本旨，故依消費者債務清理條例第151條第6項準用同
    條第5項前段之規定，不得聲請更生或清算，始能避免債務
    人任意毀諾已成立之協商，濫用更生或清算之裁判上債務清
    理程序，肇致道德危險。而此處所謂「不可歸責於己之事由
    」，難以一概而論，應斟酌債務人毀諾時之情事判斷之，如
    客觀上債務人之支出增多，或收入、收益減少，非其成立協
    商時所能預期，又如協商成立時所定之條件過苛，超越債務
    人之負擔能力而客觀上履行不能，或雖未超過債務人之所得
    ，然留與債務人使用之資金過少，使債務人無法維持其基本
    生活者，均屬之。查本件聲請人於96年1月毀諾之時從事建
    築臨時工工作，每月收入約為25,000元乙節，已如上述，顯
    不足支付每月協商款26,770元，聲請人因原有債務利率較高
    ，為謀求利息之減免（協商條件為年息6﹪），勉強同意協
    商，衡情實無法苛責聲請人放棄基本生活需求，在無法獲得
    溫飽之狀況下，將每月工作收入先用以還債。況聲請人配偶
    於96年12月後因大腸手術（腹部人工肛門手術）無法工作，
    故本件聲請人無法依協議繼續償還，係因客觀收入不足所致
    ，應認確係不可歸責於聲請人之事由，致履行有重大困難。
四、綜上所論，聲請人履行上開協商條件有重大困難，且顯然有
    不能清償債務之情事；又上開事由係因聲請人於協商成立後
    ，客觀收入不足等不可歸責於己之事由所致，是聲請人之主
    張，足堪採信。此外，本件又查無聲請人有消費者債務清理
    條例第6條第3項、第8條或第46條各款所定駁回更生聲請之
    事由存在，則聲請人聲請更生，與法尚無不符，應予准許，
    並依同條例第16條第1項之規定，命司法事務官進行本件更
    生程序，爰裁定如主文。
中    華    民    國    98    年    7    月    7     日
              民事第二庭    法      官  洪嘉蘭
上為正本係照原本作成
本件不得抗告
本裁定已於民國98年7月7日12時公告。
中    華    民    國    98    年    7    月    7     日
                            書  記  官  陳昭煌


司法院資訊處製作；財團法人民間司法改革基金會備份。
